【裁判字號】    92,判,567
【裁判日期】    920515
【裁判案由】    營利事業所得稅
【裁判全文】
最  高  行  政  法  院  判  決                    九十二年度判字第五六七號
    上  訴  人  慶豐商業銀行股份有限公司
    代  表  人  丙○○
    訴訟代理人  甲○○
    被 上訴 人  財政部臺北市國稅局
    代  表  人  乙○○
右當事人間因營利事業所得稅事件，上訴人對臺北高等行政法院中華民國九十一年五
月一日九十年度訴字第四六一五號判決，提起上訴，本院判決如左：
    主  文
原判決廢棄。
訴願決定及原處分（復查決定）均撤銷。
第一審及上訴審訴訟費用均由被上訴人負擔。
    理  由
一、本件上訴人在原審起訴主張：（一）財政部六十四年九月四日台財稅第三六四四
    ○號函釋（下稱六十四年函釋）與所得稅法第七十一條第一項互相矛盾，若依所
    得稅法第七十一條之規定，限以自行繳納之稅款始得憑扣繳憑單抵繳稅款，被上
    訴人自應要求付息機構以上訴人「持有期間」扣繳稅款，而不應基於其稅捐稽徵
    方便，以上開函釋令上訴人為「全部期間」之扣繳義務人扣繳全期扣繳稅款，致
    上訴人遭受不當損失後，再以所得稅法第七十一條第一項為由，認上訴人與前手
    之扣繳稅款移轉係私法上債權債務關係，不准上訴人以之抵繳應納稅額。（二）
    上訴人取得抵稅權利係基於六十四年函釋及所得稅法第八十八、八十九及九十二
    條等關於扣繳之規定，而非私法約定，而前手因未取得扣繳憑單，亦無重複退抵
    致影響所得稅收情事。申言之，如前手轉讓債券時業已持有以前手為納稅義務人
    之扣繳憑單，並隨同債券一併轉讓上訴人，被上訴人始得主張上訴人以私法約定
    對抗公法規定，然與本件事實不符。上訴人因上開函釋，始將相對於前手息之扣
    繳稅款支付予前手，然被上訴人倒果為因，指上訴人以相對於前手息扣繳稅款之
    支付，取得非上訴人債券持有期間之抵稅權，實難令人甘服。（三）綜觀有關扣
    繳之法令規定，均無不准納稅義務人抵繳扣繳憑單之全數，依財政部八十七年十
    月七日台財稅第八七一九五四三三一號函釋，亦明文揭示上訴人從事債券投資時
    ，付息機構就全期利息收入扣繳之稅款得以退抵其應納所得稅款。（四）因稅法
    並未賦與債券交易後手於購入前手債券時，有就前手利息扣繳之義務，是以上訴
    人支付債券買價時，尚不得以前手為納稅義務人辦理扣繳。而前手利息之應扣繳
    稅款，依六十四年函釋，需由後手負擔，故上訴人抵繳前手利息之應扣繳稅款，
    僅屬遭溢扣稅款之退還，並無不當利益。真正稅款流失係導因前手證券交易所得
    停徵所得稅，並非上訴人之抵繳扣繳稅款，強加諸上訴人負擔其因個人前手所免
    除之稅款，實有違公平原則。（五）依所得稅法第八十八條及第九十二條之規定
    ，納稅義務人（即前手）有利息所得時，應由扣繳義務人（即上訴人）於給付時
    扣繳稅款，於每月十日前將上月所扣稅款向國庫繳清，並於每年一月底前將上一
    年內扣繳各納稅義務人之稅款數額，開具扣繳憑單，彙報該管稽徵機關，並應於
    二月十日前將扣繳憑單填發納稅義務人。故上訴人若扣繳稅款後，亦需於次月繳
    納國庫，若未繳庫，則依所得稅法第一百一十四條規定對違反扣繳義務處一至三
    倍罰鍰。故若依被上訴人主張，依六十四年函釋及所得稅法規定就「全部期間」
    及「前手持有期間」之利息扣繳稅款，明顯有重複扣繳加重納稅義務人負擔之實
    ，為此訴請為撤銷訴願決定及原處分之判決。
二、被上訴人則以：（一）按六十四年五月三十一日公布施行之「中央政府建設公債
    發行條例」第六條規定：「本公債分為甲、乙兩種。甲種公債利息所得，不免繳
    所得稅；乙種公債利息所得，免繳一部或全部所得稅，由財政部審酌發行時全部
    狀況擬訂，報行政院核定。」財政部鑑於過去發行乙種國庫券時，如在一年中有
    轉手多次者，依財政部（）台財稅第三八六一九號函釋，係由中央銀行將個別
    分段持有之資料移送財稅資料處理中心，憑以計算各人之所得憑以課稅之情形，
    增加稽徵機關執行之困難，亦無法辦理扣繳。財政部為簡化稽徵作業及扣繳手續
    ，遂於六十四年九月一日依上開條例發行甲種公債第一期債票十六億時，以六十
    四年函釋就中央政府建設公債甲種債票利息，改以付息時之債票持有人就全部利
    息一次扣繳所得稅，與所得稅法第八十八條、八十九條、第九十二條規定不牴觸
    。（二）再按一般公債、公司債、金融債券等因載有約定之利率，債券持有人依
    民法第六十九條、第七十條規定，對於此項約定利息按權利存續期間之日數，取
    得其法定孳息。此項利息未獲支付前，如將債券讓售，依同法第二百九十五條第
    一項前段規定，推定其隨同原本移轉於受讓人，債券原持有人因而經由買賣價金
    取得是項利息收益。因此，債券之買賣，如係於該債券之付息日為之，讓售價格
    之認定，尚不生何疑義；若於兩付息日間為之，其買賣價格中實已包括兩部分，
    一為取得債券所支付之對價，另一為未屆付息日該債券法定利息請求權之讓與價
    金。惟由於買賣債券之交易所得停徵，「利息所得」與「證券交易所得」如未明
    確劃分，除將造成原持有人之法定利息收益，將誤為證券交易所得免稅外，並將
    增加債券利息兌領人之利息所得，造成課稅錯誤。（三）財政部乃以七十五年七
    月十六日以台財稅第七五四一四一六號函（下稱七十五年函釋）闡明營利事業應
    按實際情形列報利息收入，其債券賣出時超過購進價格及利息收入後之餘額為證
    券交易損益；並附帶說明個人因未設帳，應一律以兌領之利息併入其綜合所得稅
    課稅，符合所得稅法課稅公平之原則。因此，所謂債券「前手息」，乃為區分債
    券利息兌領人所持有債券期間申報所得之利息，及非持有（即其前手持有）期間
    ，未申報所得之債券利息，而予分野界定之名詞。依七十五年函釋可知，前手息
    所得者如為營利事業者，應按其持有債券期間，計算利息所得課徵營利事業所得
    稅；惟前手息所得者如為個人者，因前手個人既未設帳又無扣繳憑單歸課資料，
    其不列入綜合所得稅結算申報，稽徵機關亦未予核課其綜合所得稅；營利事業如
    係債券利息兌領人，僅按其持有債券期間，計算利息所得課徵營利事業所得稅，
    依前開所得稅法規定，亦僅就申報利息所得範圍內之扣繳稅額抵繳應納稅款，其
    未持有債券期間之其餘利息（即前手息），認非屬該營利事業之利息所得，毋庸
    申報，不課徵營利事業所得稅，因此而生之前手息扣繳稅款，自不在扣繳稅額抵
    繳應納稅款之列。（四）上訴人既將公債前手息扣除，未申報為收入，即不得將
    因此而生之前手息扣繳稅額抵繳應納稅額，上訴人將之列入抵繳稅額，於法即有
    未合。又上訴人訴稱財政部八十七年十月七日台財稅第八七一九五四三三一號函
    規定，亦明文揭示上訴人從事債券投資時，付息機構就全期利息收入扣繳之稅款
    得以退抵其應納所得稅款，被上訴人執法，前後矛盾，顯欠合理乙節。查依該函
    釋說明第四項第三款：「農、漁會持有之短期票券，．．．可憑買賣成交單，就
    其實際持有期間利息所得已扣繳之稅款，於所得稅結算申報時，申請抵繳其結算
    申報應納稅額，抵繳有餘，可申請退稅。」本件系爭之前手利息扣繳稅款，並非
    上訴人其實際持有期間利息所得之已扣繳稅款，自亦不在扣繳稅額得抵繳應納稅
    款之列，上訴人所訴，顯係誤解所致，核無足採等語作為抗辯。
三、原審斟酌全辯論意旨及調查證據之結果以：（一）上訴人八十三年度營利事業所
    得稅結算申報，原列報尚未抵繳之扣繳稅額一六三、八二○、七六一元，被上訴
    人初查以其申報之利息收入已減除其前手之利息收入二二六、一四八、九七二元
    ，則相關之扣繳稅款二二、六一四、八九七元非其所得之扣繳稅款，不應抵繳稅
    款，核定補徵已退扣繳稅款二二、六一四、八九七元，上訴人不服循序提起行政
    訴訟。兩造爭執所在為扣繳憑單之利息所得人，得否將前手持有期間利息之扣繳
    稅額申報抵稅或退稅？（二）按「本法稱納稅義務人，係指依本法規定，應申報
    或繳納所得稅之人。」「前條各類所得稅款，其扣繳義務人及納稅義務人如左︰
    一‧‧‧二薪資、利息‧‧‧；納稅義務人為取得所得者。」「納稅義務人應於
    每年二月二十日起至三月底止，填具結算申報書，向該管稽徵機關，申報其上一
    年度內構成綜合所得總額或營利事業收入總額之項目及數額，以及有關減免、扣
    除之事實，並應依其全年應納稅額減除暫繳稅額及尚未抵繳之扣繳稅額，計算其
    應納之結算稅額，於申報前自行繳納。」「納稅義務人每年結算申報所得額經核
    定後，稽徵機關應就納稅義務人全年應納稅額，減除暫繳稅額、未抵繳之扣繳稅
    額，及申報自行繳納稅額後之餘額，填發繳款書，通知納稅義務人繳納。」行為
    時所得稅法第七條第四項、第八十九條第一項第二款、第七十一條第一項前段、
    第一百條前段分別定有明文。因此，有取得利息所得者，即為納稅義務人，應主
    動申報利息所得，如符合扣繳稅額抵繳應納稅款之規定者，即可抵繳稅款，不以
    是否取得扣繳憑單為要件。則所得稅法有關利息所得，得以扣繳稅額抵繳應納稅
    款者，係以依所得稅法規定，應申報或繳納利息所得稅之「納稅義務人」而言；
    換言之，得為扣繳稅額抵繳應納稅款之對象，以應將利息所得申報、繳納所得稅
    之承擔納稅義務者為限；反之，如未申報利息所得，而未繳納利息所得稅者，則
    無扣繳稅額抵繳應納稅款之適用，此為當然之解釋。至於第三人取得利息所得部
    分，是否得抵繳應納稅款，核與納稅義務人無關，縱令事實上係由納稅義務人代
    繳稅款，並不能因此變更公法上納稅義務之主體。是該項利息所得之扣繳稅款，
    僅能由該第三人依法抵繳之，其代繳稅款之納稅義務人，自無以自己名義請求抵
    繳稅款之權利。（三）次按六十四年五月三十一日公布施行之「中央政府建設公
    債發行條例」第六條規定：「本公債分為甲、乙兩種。甲種公債利息所得，不免
    繳所得稅；乙種公債利息所得，免繳一部或全部所得稅，由財政部審酌發行時全
    部狀況擬訂，報行政院核定。」財政部鑑於過去發行乙種國庫券時，如在一年中
    有轉手多次者，依該部（）台財稅第三八六一九號函釋，係由中央銀行將個別
    分段持有之資料移送財稅資料處理中心，憑以計算各人之所得憑以課稅之情形，
    增加稽徵機關執行之困難，亦無法辦理扣繳。該部為簡化稽徵作業及扣繳手續，
    遂於六十四年九月一日依上開條例發行甲種公債第一期債票十六億時，以六十四
    年九月四日台財稅第三六四四○號函釋：「本債票無論曾否轉讓，均應由付息機
    構，以付息時之持票人為納稅義務人（記名式者為最後記名之人）就全部利息一
    次扣繳所得稅；並根據持票人之身分證明，依法填報扣繳憑單。納稅義務人為中
    華民國居住之個人或營利事業者，應將該項利息所得，依法合併當年度所得申報
    所得稅。」就中央政府建設公債甲種債票利息，改以付息時之債票持有人就全部
    利息一次扣繳所得稅，與所得稅法第八十八條、八十九條、第九十二條規定不牴
    觸，可以採用。（四）再按一般公債、公司債、金融債券等因載有約定之利率，
    債券持有人依民法第六十九條、第七十條規定，對於此項約定利息按權利存續期
    間之日數，取得其法定孳息。此項利息未獲支付前，如將債券讓售，依同法第二
    百九十五條前段規定，推定其隨同原本移轉於受讓人，債券原持有人因而經由買
    賣價金取得是項利息收益。因此，債券之買賣，如係於該債券之付息日為之，讓
    售價格之認定，尚不生何疑義；若於兩付息日間為之，其買賣價格中實已包括兩
    部分，一為取得債券所支付之對價，另一為未屆付息日該債券法定利息請求權之
    讓與價金。惟由於買賣債券之交易所得停徵，「利息所得」與「證券交易所得」
    如未明確劃分，除將造成原持有人之法定利息收益，將誤為證券交易所得免稅外
    ，並將增加債券利息兌領人之利息所得，造成課稅錯誤。財政部乃於七十五年七
    月十六日以台財稅第七五四一四一六號函釋：「營利事業或個人買賣國內發行之
    公債、公司債及金融債券，買受人若為營利事業，可由該事業按債券持有期間，
    依債券之面值及利率計算之『利息收入』，如其係於兩付息日間購入債券並於取
    息前出售者，則以售價減除其購進該債券之價格及依上述計算之利息收入後之餘
    額作為其證券交易損益。買受人若為個人，因個人一般多未設帳，應一律以其兌
    領之利息金額併入其當期綜合所得稅課徵。」闡明營利事業應按實際情形列報利
    息收入，其債券賣出時超過購進價格及利息收入後之餘額為證券交易損益；並附
    帶說明個人因未設帳，應一律以兌領之利息併入其綜合所得稅課稅，符合所得稅
    法課稅公平之原則。因此，所謂債券「前手息」，乃為區分債券利息兌領人所持
    有債券期間申報所得之利息，及非持有（即其前手持有）期間，未申報所得之債
    券利息，而予分野界定之名詞。依上開函釋可知，前手息所得者如為營利事業者
    ，應按其持有債券期間，計算利息所得課徵營利事業所得稅；惟前手息所得者如
    為個人者，因前手個人既未設帳又無扣繳憑單歸課資料，其不列入綜合所得稅結
    算申報，稽徵機關亦未予核課其綜合所得稅；營利事業如係債券利息兌領人，僅
    按其持有債券期間，計算利息所得課徵營利事業所得稅，依前開所得稅法規定，
    亦僅就申報利息所得範圍內之扣繳稅額抵繳應納稅款，其未持有債券期間之其餘
    利息（即前手息），認非屬該營利事業之利息所得，毋庸申報，不課徵營利事業
    所得稅，因此而生之前手息扣繳稅款，自不在扣繳稅額抵繳應納稅款之列。（五
    ）查上訴人八十三年度營利事業所得稅申報，其申報之利息收入已減除本期取得
    債券利息收入之扣繳憑單含前手利息數二二六、一八四、九七二元，上訴人既將
    前手息扣除，未申報為收入，即不得將因此而生之前手息扣繳稅額抵繳應納稅額
    ，上訴人將之列入抵繳稅額，於法即有未合。（六）上訴人雖主張其取得抵稅權
    利係基於前開六十四年函釋及所得稅法第八十八、八十九及九十二條等關於扣繳
    之規定，有關扣繳之法令均無不准納稅義務人抵繳扣繳憑單全數之規定，依財政
    部八十七年十月七日台財稅第八七一九五四三三一號函釋，亦明文揭示上訴人從
    事債券投資時，付息機構就全期利息收入扣繳之稅款得以退抵其應納所得稅款；
    上訴人抵繳前手利息之應扣繳稅款，僅屬遭溢扣稅款之退還，並無不當利益，真
    正稅款流失係導因前手證券交易所得停徵所得稅，並非上訴人之抵繳扣繳稅款，
    強加上訴人負擔其因個人前手所免除之稅款，實有違公平原則云云。惟按所得稅
    法第七十一條第一項及第九十九條雖規定納稅義務人得以暫繳及扣繳稅款抵繳結
    算申報之應納稅額，然得為扣繳稅額抵繳應納稅款之對象，以應將利息所得申報
    、繳納所得稅之承擔納稅義務者為限；反之，如未申報利息所得，而未繳納利息
    所得稅者，則無扣繳稅額抵繳應納稅款之適用，此為法律當然之解釋，要無違背
    公平原則可言。又上訴人所稱之財政部八十七年十月七日台財稅第八七一九五四
    三三一號函釋說明第四項第三款亦謂：「農、漁會持有之短期票券，．．．可憑
    買賣成交單，就其實際持有期間利息所得已扣繳之稅款，於所得稅結算申報時，
    申請抵繳其結算申報應納稅額，抵繳有餘，可申請退稅。」系爭前手利息扣繳稅
    款既非上訴人實際持有期間利息所得之已扣繳稅款，自不在得抵繳應納稅款之列
    ，因而為上訴人敗訴之判決。
四、本院核原判決依上開規定及說明，固非無據。惟查「憲法第十九條規定人民有依
    法律納稅之義務，固係指人民有依據法律所定之納稅主體、稅目、稅率、納稅方
    法及納稅期間等項而負納稅義務之意，然課人民以繳納租稅之法律，於適用時，
    該法律所定之事項若權利義務相關連者，本於法律適用之整體性及權利義務之平
    衡性，當不得任意割裂適用。」業經司法院釋字第三八五號解釋在案。次按「納
    稅義務人有左列各類所得者，應由扣繳義務人於給付時，依規定之扣繳率或扣繳
    辦法，扣取稅款，並依第九十二條規定繳納之︰一、．．．二、機關、團體、事
    業或執行業務者所給付之薪資、利息、．．．。」為行為時所得稅法第八十八條
    所明定。故利息所得者，應由扣繳義務人於給付時，扣取稅款，並將所扣稅款向
    國庫繳納。又依同法第七十一條第一項前段、第九十九條及第一百條之規定，扣
    繳稅款於結算申報時當可用以抵繳應納稅額，此為義務與權利相互關連之規定，
    不容割裂適用。財政部六十四年九月四日台財稅第三六四四○號函釋：「主旨：
    中央政府建設公債甲種債票之利息，應由付息機構於付息時，按照所得稅法第八
    十八條、第八十九條、第九十二條及各類所得扣繳率表等規定，扣繳利息所得稅
    款，並以付息時債票持有人為納稅義務人，向稽徵機關填報扣繳憑單，並依同法
    第九十四條規定，將扣繳憑單填送納稅義務人。說明：二、本債票無論曾否轉讓
    ，均應由付息機構，以付息時之持票人為納稅義務人（記名式者為最後記名之人
    ）就全部利息一次扣繳所得稅；並根據持票人之身分證明，依法填報扣繳憑單。
    納稅義務人為中華民國居住之個人或營利事業，應將該項利息所得，依法合併當
    年度所得申報所得稅。」本件上訴人為系爭債券付息時之持票人，因上開財政部
    六十四年九月四日台財稅第三六四四○號函釋，被強制課按全部利息扣繳稅款之
    義務，係依法律之形式為之。而於結算申報時，被上訴人竟主張上訴人雖被扣繳
    系爭稅款，但非實際納稅義務人，否准被扣繳稅款抵繳應納稅額或退稅之權利，
    反採經濟之事實。對於同一系爭所得，權利義務相關連之事項，而為不同認定，
    並均以不利於上訴人者為其準據，顯然割裂適用法律，揆諸前開司法院第三八五
    號解釋及說明，即有可議。上訴人執此指摘，非無理由，應將原判決廢棄。本件
    係因原審對於其確定之事實適用法規不當而廢棄原判決，且原審確定之事實即為
    復查、訴願決定遞維持原核定之事實基礎，爰依該事實自為判決，撤銷訴願決定
    及原處分（復查決定），由被上訴人另為適法處分。另系爭債券如係附買回條件
    之交易，即僅形式上出售債券予客戶，協議於一段期間（付息日前）以約定利率
    （非票面利率）計算之本利和，向客戶買回債券，「債券實體」則交由賣方特約
    之金融機構代為保管，由該金融機構出具「債券存摺」辦理交割。此在法律形式
    上，雖與一般買（賣）斷交易相同，就經濟事實而言，是否為「融資」或「買賣
    」行為，非無研究餘地。如屬融資行為，則上訴人所得除按債券票面利率計算持
    有期間之利息收入外，如有因融資交易所賺取票面利率與約定利率間之利息差額
    ，即應核實認列利息所得。系爭債券如有上述情形，被上訴人於另為處分時，亦
    有併予斟酌之必要，附此指明。
據上論結，本件上訴為有理由，依行政訴訟法第二百五十六條第一項、第二百五十九
條第一款、第九十八條第三項前段，判決如主文。
中    華    民    國    九十二      年      五        月      十五      日
                    最 高 行 政 法 院  第 二 庭
                                審 判 長 法  官      陳  石  獅
                                         法  官      劉  鑫  楨
                                         法  官      彭  鳳  至
                                         法  官      高  啟  燦
                                         法  官      黃  合  文
右  正  本  證  明  與  原  本  無  異
                                         法院書記官  張  雅  琴
中    華    民    國    九十二      年      五        月    二十三      日


司法院資訊處製作；財團法人民間司法改革基金會備份。
